【裁判字號】    90,訴,571
【裁判日期】    901005
【裁判案由】    偽造文書等
【裁判全文】
臺灣臺北地方法院刑事判決                            九十年度訴字第五七一號
    公  訴  人  臺灣臺北地方法院檢察署檢察官
    被      告  甲○○
右列被告因偽造文書等案件，經檢察官提起公訴（九十年度偵字第七九七號），本
院判決如左：
    主  文
甲○○變造國民身分證，足以生損害於他人，處有期徒刑參月，如易科罰金，以參佰
元折算壹日；扣案乙○○國民身分證上被告照片壹張沒收。又連續行使偽造私文書，
足以生損害於他人，處有期徒刑伍月，如易科罰金，以參佰元折算壹日；如附表一各
編號所示偽造之簽帳單顧客存根聯共伍張及如附表二各編號所示偽造之署押共陸枚均
沒收。應執行有期徒刑柒月，如易科罰金，以參佰元折算壹日；扣案乙○○國民身分
證上被告照片壹張及如附表一各編號所示偽造之簽帳單顧客存根聯共伍張及如附表二
各編號所示偽造之署押共陸枚均沒收。
    事  實
一、甲○○意圖為自己不法之所有，於民國九十年二月上旬某日，在臺北縣蘆洲市○○街三六七號附近，拾獲乙○○遺失之國民身分證（為邱聰仁於八十九年六、七
    月間，在臺北縣板橋火車站附近遺失）予以侵占入己，嗣於同年月中旬某日，在
    臺北縣蘆洲市○○街三六七號八樓租處，將該身分證上乙○○照片撕下，換貼其
    本人照片，而加以變造，足生損害於乙○○及戶政機關對國民身分證製發管理之
    正確性。
二、甲○○另意圖為自己不法之所有，於同年月十四日上午十時四十分許，見友人丙○○遺留於其車上而委託其保管之皮包內，有NOKIA廠牌3210型行動電話機一支
    、臺北銀行信用卡（卡號：0000000000000000）一張、機車及
    家門鑰匙共三支及新臺幣（下同）一千元，遂將之侵占入己。其旋基於意圖為自
    己不法之所有而行使變造、偽造私文書詐欺取財之概括犯意，將上開程女信用卡
    背面持卡人簽名欄「丙○○」署名除去，再偽簽「丙○○」於其上，以偽為程女
    本人之簽名，作為程女與臺北銀行成立消費付款委託契約之意思表示，而變造準
    私文書，足以生損害於臺北銀行及財團法人聯合信用卡處理中心對於信用卡客戶
    管理之正確性及丙○○。甲○○嗣於如附表一各編號所示時間，連續假冒程女持
    上開信用卡，至如附表一各編號所示之特約商店，行使該信用卡刷卡購物，並連
    續以複寫之方法，同時在二聯式簽帳單上顧客存根聯及特約商店存根聯偽簽「丙○○」署押，作為以程女名義購物消費，允諾付款予發卡銀行之意思表示，而偽
    造簽帳單私文書，並進而將特約商店存根聯交付各該特約商店而行使之，使各特
    約商店陷於錯誤，誤信其即為程女本人，而交付其所購買之如附表一各編號所示
    金額價值之物品，先後共計五次，均足生損害於丙○○、各特約商店、財團法人
    聯合信用卡處理中心及臺北銀行。嗣因甲○○於同日下午九時許，在臺北市○○
    路汽車保養廠修車無法付款，告知程女到場，由店主報警，經警在甲○○身上起
    出程女之上開信用卡及鑰匙，及在其車上起出程女上開行動電話及皮包，始悉上
    情。
三、案經臺北市政府警察局萬華分局報告臺灣臺北地方法院檢察署檢察官偵查起訴。
    理  由
一、訊據被告甲○○對於右揭犯罪事實一拾獲被害人乙○○身分證後加以變造之犯行
    ，及犯罪事實二盜刷被害人丙○○上開信用卡購物之犯行，於本院審理時固坦承
    不諱，另自白其拾獲乙○○身分證後，花三千元請朋友連國偉幫忙變造，並持丙○○上開信用卡至臺本縣新莊市不詳商店刷卡購買價值三千一百六十三元之電腦
    相關產品等語，惟矢口否認有何侵占丙○○上開行動電話、鑰匙及變造被害人丙○○上開信用卡持卡人署名之犯行，辯稱：其有跟丙○○約好晚上要將東西還她
    ，並未偽簽丙○○信用卡持卡人簽名等語。經查：
  (一)右揭犯罪事實一之犯行，迭經被告於警訊、偵查及本院九十年九月十一日調查時
    坦承其將所拾獲乙○○身分證在臺北縣蘆洲市○○街三六七號八樓租處換貼自己
    照片等情不諱，而上開乙○○之身分證係邱聰仁於八十九年六、七月間，在臺北
    縣板橋火車站附近遺失之事實，復據證人乙○○到庭結證甚詳，並有扣案貼有被
    告照片之變造乙○○身分證一張可資佐證。被告雖另自白稱係花三千元請朋友連
    國偉幫忙變造，惟被告自警訊、偵查至本院九十年九月十一日調查時均陳稱係自
    己變造乙○○之身分證，從未提及委由友人連國偉幫忙變造，迄本院審理時始自
    白係連國偉幫忙變造，而其復自承找不到連國偉，亦不知伊地址等語，則是否確
    有連國偉之人，即非無疑，本院因此亦無從傳喚連國偉到庭以究明是否確有委託
    變造之情。是以基於被告之自白，不得作為有罪判決之唯一證據，為刑事訴訟法
    第一百五十六條第二項所明文，自不能在無其他旁證之情形下，僅憑被告自白遽
    認乙○○之身分證乃被告委託連國偉變造之事實。
  (二)右揭犯罪事實二被告侵占被害人丙○○上開信用卡及花用皮包內一千元與盜刷信
    用卡購物之犯行，業據被告分別於警局、偵查及本院審理時坦認不諱，核與被害
    人丙○○指述之情節相符，復有上開信用卡正反面影本一紙、臺北銀行九十年六
    月一日北銀消金字第九○六○○八○二○○號函附資料及簽帳單五紙在卷可證。
    而被告雖否認侵占程女行動電話、鑰匙及變造程女上開信用卡持卡人署名之犯行
    ，然證人丙○○於本院調查時到庭結證稱：其上午十點多發現皮包遺忘在被告車
    上後，一直打電話請被告將皮包送還，到下午三點多被告行動電話關機就不到人
    ，到當天晚上九點多被告電話接通，其說要到臺北市○○路修車廠找被告拿皮包
    ，到達後檢查其皮包，發現信用卡、現金一千元、機車及家門鑰匙共三支及手機
    不在裡面，警察在被告身上起出其機車及家門鑰匙、信用卡，在被告車子前座中
    間置物盒內找到伊行動電話等語，被告於警訊時亦坦承程女之機車及家門鑰匙、
    信用卡係從其身上起出，其於本院審理時且不否認程女手機置於其車前座中間置
    物盒內，足見被告確實將程女皮包內之上開機車及家門鑰匙、信用卡、現金一千
    元及行動電話取出，分別置於自己身上及車上，並將一千元花用殆盡，則若謂被
    告無侵占程女該等物品之意圖，何以擅自翻動程女皮包，並將其內物品取出置於
    自己身上或車上置物盒內？況程女到達上述修車廠向被告取回其皮包時，被告並
    未主動將上開鑰匙、信用卡及行動電話歸還程女，而係經警在被告身上及車上查
    獲始交程女領回，足徵被告確有為自己不法之所有而侵占程女上述物品之意圖甚
    明。又被害人丙○○於警訊及本院調查時迭次指稱：上開信用卡背面持卡人簽名
    非伊所簽，其簽名較大，沒有如此秀氣等語，而經比對被害人丙○○於警訊（下
    稱甲類筆跡）、本院調查時訊問筆錄之親筆簽名（下稱乙類筆跡），及上開信用
    卡背面持卡人簽名（下稱Ａ類筆跡）、上開五紙簽帳單被告之簽名（下稱Ｂ類筆
    跡），以肉眼即可辨識甲類筆跡與乙類筆跡相同，與Ｂ類筆跡不同，而Ａ類筆跡
    則與Ｂ類筆跡相同，由此足徵上開信用卡背面持卡人簽名（即Ａ類筆跡）乃被告
    所為無訛，是被告以上開情詞置辯，不足採信。至被告雖另自白持丙○○上開信
    用卡至臺本縣新莊市不詳商店刷卡購買價值三千一百六十三元之電腦相關產品等
    語，惟經本院函詢臺北銀行並無此筆刷卡消費紀錄，有臺北銀行九十年七月三日
    北銀消金字第九○六○○九三五○○號函在卷可參，而被害人丙○○於本院調查
    時稱其係經臺北銀行行員告知被告盜刷此筆款項外，並無其他證據佐證，是以基
    於被告之自白，不得作為有罪判決之唯一證據，為刑事訴訟法第一百五十六條第
    二項所明文，自不能在無其他旁證之情形下，僅憑被告之自白遽認被告尚有持丙○○上開信用卡至臺北縣新莊市不詳商店盜刷之事實。此外，復有贓物認領保管
    收據一紙存卷可佐，本件事證明確，被告犯行堪以認定，應依法論科。
二、經核：
  (一)被告所為犯罪事實一之犯行，係犯刑法第三百三十七條侵占遺失物罪、第二百十
    二條變造國民身分證罪。
  (二)按信用卡係表示持卡人與發卡銀行間所成立之消費付款委託契約，持卡人於信用
    卡上簽名，足以對外表示該消費付款委託契約之成立，屬刑法第二百二十條第一
    項所規定之「在紙上或物品上之文字、符號、圖畫、照像，依習慣或特約，足以
    為表示其用意之證明者，關於本章及本章以外各罪，以文書論」之準私文書。是
    被告所為犯罪事實二之犯行，就將程女所有委託其保管之鑰匙、行動電話、一千
    元及信用卡予以侵占入己部分，係犯刑法第三百三十五條第一項侵占罪。又其將
    上開信用卡背面持卡人簽名欄之丙○○署名除去，並另偽簽「丙○○」於其上，
    以偽造程女本人之簽名，作為程女與臺北銀行成立消費付款委託契約之意思表示
    ，而變造準私文書，並持以行使，足生損害於丙○○、財團法人聯合信用卡處理
    中心及臺北銀行，係犯刑法第二百十六條、第二百二十條第一項、第二百十條之
    行使變造準私文書罪。被告偽造署押之行為，為變造準私文書之部分行為，而變
    造準私文書之低度行為，為行使之高度行為所吸收，均不另論罪。
  (三)被告於簽帳單上偽造程女署押，將偽造簽帳單行使交付特約商店之行為，均足以
    生損害於發卡銀行、財團法人聯合信用卡處理中心、各特約商店及丙○○，均係
    犯刑法第二百十六條、第二百十條之行使偽造私文書罪，至被告於簽帳單上偽造
    署押之行為，為偽造簽帳單之部分行為，而偽造簽帳單之低度行為為行使之高度
    行為所吸收，均不另論罪。
  (四)次按持信用卡交易，基本上於財團法人聯合信用卡處理中心（下稱信用卡中心）
    不依契約給付持卡人所消費之帳款予特約商店時，持卡人對於特約商店仍直接負
    有給付價金義務，從而持信用卡交易與通常之買賣並無差異，僅在價金給付後由
    發卡銀行經由信用卡中心代為付帳，而發卡銀行經由信用卡中心給付特約商店價
    金時，則就事後之權利關係發生變動，亦即由持卡人對於發卡銀行負擔給付價金
    債務而已，是持卡人與特約商店間之交易，乃係以信任關係為基礎的信用販賣契
    約，倘持卡人自始無支付價金之意思，而冒用他人名義向特約商店提示信用卡消
    費，繼而取得特約商店交付之財物，即屬以詐術使特約商店店員交付財物之詐欺
    取財行為。本件被告意圖為自己不法之所有，冒用丙○○名義施用詐術向如附表
    一所示之各特約商店詐取財物之行為，均係犯刑法第三百三十九條第一項之詐欺
    取財罪。揆諸前揭說明，公訴意旨認被告係犯同條第二項之詐欺得利罪，容有誤
    會，惟起訴事實相同，爰依法變更起訴法條。
  (五)被告以上(三)、(四)所犯之罪，均有多次犯行，各犯行間，均時間緊接，觸犯構成要
    件相同之罪名，顯均係基於概括犯意而為之，應分別論以連續犯，並加重其刑。
    又被告所犯前開(一)二罪間，及(二)至(四)各罪間，分別有方法結果之牽連關係，應各
    依刑法第五十五條牽連犯之規定，從較重之變造國民身分證罪、連續行使偽造私
    文書罪處斷。再者，被告所犯變造國民身分證罪、連續行使偽造私文書罪二罪間
    ，犯意各別，罪名互殊，應予分論併罰，並定其應執行刑。爰審酌被告並無犯罪
    前科，有臺灣高等法院檢察署刑案紀錄簡覆表在卷可稽，因一時貪慾而為本件犯
    行，其冒名盜刷信用卡消費之金額及次數，及信用卡乃現代社會普遍而重要之交
    易工具，並有促進經濟、市場之功效，其運作之良窳則端賴社會之信任，被告冒
    名持用他人之信用卡，已相當程度造成此項信任之破壞，嚴重妨礙金融交易秩序
    ，自不宜輕縱，惟其在偵審中均能坦認部分犯行，犯罪後態度尚稱良好等一切情
    狀，量處如主文所示之刑，並諭知易科罰金之折算標準，以示儆懲。另查被告行
    為後，刑法第二百零一條之一第一項、第二項業經總統於九十年六月二十日以華
    總一義字第九○○○一二○七六○號公布，同年月二十二日生效，增訂：「意圖
    供行使之用，而偽造、變造信用卡、金融卡、儲值卡或其他相類作為簽帳、提款
    、轉帳或支付工具之電磁記錄物者，處一年以上七年以下有期徒刑，得併科三萬
    元以下罰金。行使前項偽造、變造之信用卡、金融卡、儲值卡或其他相類作為簽
    帳、提款、轉帳或支付工具之電磁記錄物，或意圖供行使之用，而收受或交付於
    人者，處五年以下有期徒刑，得併科三萬元以下罰金」，是被告犯後法律已有變
    更，比較新舊法之結果，新法之刑度顯然較舊法為重，依刑法第二條第一項但書
    規定，仍應適用最有利於被告之刑法第二百十六條、第二百十條規定論處。
三、被告於如附表一所示商店消費時所偽造丙○○署押之簽帳單顧客存根聯共五張，
    為被告所有因犯罪所得之物，均依刑法第三十八條第一項第三款規定，宣告沒收
    。另前開五筆簽帳單之特約商店存根聯均已交付各特約商店，已非被告所有，然
    其偽造如附表二編號一所示之「丙○○」署押共五枚，及如附表二編號二所示臺
    北銀行信用卡上偽造之「丙○○」署押一枚，共六枚，均應依刑法第二百十九條
    宣告沒收。
四、公訴人另認被告持丙○○上開信用卡至臺北縣新莊市不詳商店刷卡購買價值三千
    一百六十三元之電腦相關產品等語，無非係以被告之自白及被害人丙○○人之指
    述為其論據，惟經本院函詢臺北銀行並無此筆刷卡消費紀錄，有臺北銀行九十年
    七月三日北銀消金字第九○六○○九三五○○號函在卷可參，而被害人丙○○於
    本院調查時亦稱其係經臺北銀行行員告知被告盜刷此筆款項，並無其他證據佐證
    ，此外復無其他積極證據足資證明被告有公訴人所指之該項犯行，是被告此部分
    犯罪嫌疑即有不足，原應為無罪之諭知，惟公訴意旨認此部份與前開論罪科刑部
    分有連續犯之裁判上一罪關係，爰不另為無罪之諭知，附此敘明。
據上論斷，應依刑事訴訟法第二百九十九條第一項前段、第三百條，刑法第二條第一
項後段、第五十六條、第三百三十七條、第二百十二條、第三百三十五條第一項、第
二百十六條、第二百十條、第二百二十條第一項、第三百三十九條第一項、第五十五
條、第四十一條第二項、第五十一條第五款、第三十八條第一項第三款、第二百十九
條，罰金罰鍰提高標準條例第一條前段、第二條，判決如主文。
本案經檢察官俞秀端到庭執行職務
中    華    民    國      九十        年      十      月      五        日
                                      臺灣臺北地方法院刑事第八庭
                                          法  官   張  筱  琪
右正本證明與原本無異。
如不服本判決，應於判決送達後十日內向本院提出上訴狀(應抄附繕本)。告訴人
或被害人如對於本判決不服者，應具備理由請求檢察官上訴，其上訴期間之計算
係以檢察官收受判決正本之日期為準。
                                          書記官   耿  鳳  君
中      華      民      國      九十      年     十     月      八      日
附錄法條：
中華民國刑法第二百一十條
 (偽造變造私文書罪)
偽造、變造私文書，足以生損害於公眾或他人者，處五年以下有期徒刑。
中華民國刑法第二百一十二條
 (偽造變造特種文書罪)
偽造、變造護照、旅券、免許證、特許證及關於品行、能力服務或其他相
類之證書、介紹書，足以生損害於公眾或他人者，處一年以下有期徒刑、
拘役或三百元以下罰金。
中華民國刑法第二百一十六條
 (行使偽造變造或登載不實之文書罪)
行使第二百十條至第二百十五條之文書者，依偽造、變造文書或登載不實
事項或使登載不實事項之規定處斷。
中華民國刑法第三百三十五條
 (普通侵占罪)
意圖為自己或第三人不法之所有，而侵占自己持有他人之物者，處五年以
下有期徒刑、拘役或科或併科一千元以下罰金。
前項之未遂犯罰之。
中華民國刑法第三百三十七條
 (侵占遺失物罪)
意圖為自己或第三人不法之所有，而侵占遺失物、漂流物或其他離本人所
持有之物者，處五百元以下罰金。
中華民國刑法第三百三十九條
 (普通詐欺罪)
意圖為自己或第三人不法之所有，以詐術使人將本人或第三人之物交付者
，處五年以下有期徒刑、拘役或科或併科一千元以下罰金。
以前項方法得財產上不法之利益或使第三人得之者，亦同。
前二項之未遂犯罰之。
附表一：
┌───┬────┬─────┬──────────┬──────────
│編號  │盜刷時間│商店名稱  │  地          址    │消費金額（新台幣）
├───┼────┼─────┼──────────┼──────────
│      │九十年二│誠品股份有│臺北市○○街五十二號│二千四百九十二元
│ 一   │月十四日│限公司西門│                    │
│      │下午一時│分公司    │                    │
│      │六分    │          │                    │
├───┼────┼─────┼──────────┼──────────
│      │同右日下│同右      │同右                │二千一百八十元
│ 二   │午一時廿│          │                    │
│      │五分    │          │                    │
├───┼────┼─────┼──────────┼──────────
│      │同右日下│同右      │同右                │一千九百八十元
│ 三   │午一時廿│          │                    │
│      │八分    │          │                    │
├───┼────┼─────┼──────────┼──────────
│      │同右日下│同右      │同右                │四千二百元
│ 四   │午一時四│          │            │
│      │十二分  │          │                    │
├───┼────┼─────┼──────────┼──────────
│ 五   │同右日下│同右      │同右                │二千三百六十元
│      │午一時五│          │                    │
│      │十一分  │          │                    │
├───┴────┴─────┴──────────┴──────────
│盜刷總金額：一萬三千二百十二元
└────────────────────────────────────
附表二：
一、如附表一編號一至五所示之時、地消費所簽寫之簽帳單特約商店存根聯上複寫偽
    造之「丙○○」署押各一枚，共五枚。
二、臺北銀行信用卡上偽造之「丙○○」署押一枚。


司法院資訊處製作；財團法人民間司法改革基金會備份。
